【裁判字號】    92,判,1485
【裁判日期】    921030
【裁判案由】    綜合所得稅
【裁判全文】
最  高  行  政  法  院  判  決                  九十二年度判字第一四八五號
    上  訴  人  甲○○
    訴訟代理人  尹育英
    被 上訴 人  財政部臺灣省南區國稅局
    代  表  人  朱正雄
右當事人間因綜合所得稅事件，上訴人對於中華民國九十年三月二十八日高雄高等行
政法院八十九年度訴字第二九七號判決，提起上訴。本院判決如左：
    主  文
上訴駁回。
上訴審訴訟費用由上訴人負擔。
    理  由
一、上訴人於原審起訴主張：（一）上訴人雖為訴外人宏斌建設股份有限公司（以下
    簡稱宏斌公司）之股東，但該公司歷年之保留盈餘從未發放給當事人，並無被上
    訴人所謂的盈餘所得。（二）被上訴人稱已函請該公司通知各股東將已歸戶營利
    所得申報當年度之綜合所得稅在案，然被上訴人應確實查明，該公司並未通知各
    股東、更沒發放盈餘。且依稅捐稽徵法之規定，公司於發放各項收入、盈餘分配
    有義務填報扣繳憑單並代扣所得稅，被上訴人不對宏斌公司追蹤稅源、追繳代扣
    所得稅，逕依首揭法條課予上訴人繳稅義務，係對該法條斷章取義之執行。（三
    ）訴外人宏斌公司未依被上訴人通知處理未分配之累積盈餘，又不發放給股東，
    已違反所得稅法第七十六條之一立法原意的規定，被上訴人應先追究該公司違法
    的責任，追繳該筆沒有分配累積盈餘之所得稅的代扣稅款，而不是逕課上訴人繳
    稅義務。
二、被上訴人於原審答辯主張：（一）所得稅第七十六條之一第一項及第二項第八款
    明定，「公司組織之營利事業，其未分配盈餘累積數超過已收資本額二分之一以
    上者，應於次一營業年度內，利用未分配盈餘，辦理增資，增資後未分配盈餘保
    留數以不超過本次增資後已收資本額二分之一為限；其未依規定辦理增資者，稽
    徵機關應以其全部累積未分配之盈餘，按每股份之應分配數歸戶，並依實際歸戶
    年度稅率，課徵所得稅。前項所稱未分配盈餘，以經主管稽徵關核定之營利事業
    所得額，減除左列各項後之餘額為準：一、．．．八、損益計算項目，因超越規
    定之列支標準，未准列支，具有合法憑證及能提出正當理由者。」又依行為時促
    進產業升級條例第十五條所規定，「公司得在不超過已收資本額之限度內，保留
    盈餘不予分配．．．但超過以上限度時，就其每一年度再保留之盈餘，於加徵百
    分之十營利事業所得稅後，不受所得稅法之限制。」（二）本案中，認訴外人宏
    斌公司截至八十二年度累積未分配盈餘八千一百五十二萬二千七百八十四元正，
    已超過資本額二千五百八十萬元正之百分之百以上，乃以八十五年二月十六日南
    區國稅嘉市資字第八五○○三五二八號函請該公司選擇，就超過可保留額度加徵
    百分之十營業事業所得稅後，得保留不分配或年度內辦理增資或分配，否則將歸
    戶課徵所得稅，該函業於八十五年二月廿三日送達該公司，該公司雖函復被上訴
    人選擇辦理增資，惟並未依期辦理增資，故依首揭法條於八十六年十一月按股東
    出資比例強制分配，計算上訴人應分配數額一千三百五十八萬七千一百三十一元
    ，歸課上訴人八十六年度綜合所得稅，嗣後經復查公司於函知後即於八十五年六
    月廿五日分配盈餘一百萬元，故未分配盈餘應係八千零二千五萬一千七百九十九
    元，仍逾已收資本額一倍以上，揆諸首揭法條規定，以其全部累積未分配之盈餘
    ，按每股份之應分配數歸戶，上訴人經復查決定應分配額一千三百三十七萬五千
    三百元，追減二十一萬一千八百三十一元。（三）上訴人訴稱未收到該公司分配
    之盈餘乙節，但查於該公司截至八十二年度止累積未分配盈餘數已超過法定限額
    ，並就全部累積未分配盈餘數依法歸戶課徵該公司各股東八十六年度所得稅時，
    亦並函請該公司通知股東將已歸戶之營利所得申報當年度之綜合所得稅在案。（
    四）被上訴人依首揭法條規定予以強制歸戶，與上訴人是否實際收到系爭所得無
    涉。而上訴人訴稱宏斌公司並未通知各股東乙節，係公司與股東間之關係，與本
    件依法強制歸戶無關。（五）對於上訴人主張應先追究宏斌公司違法責任乙節，
    經查首揭規定，強制歸戶所課徵之所得稅係各股東個人之綜合所得稅，尚未規範
    公司就未分配累積盈餘之所得稅之代扣稅款責任，上訴人所訴顯有誤解，併予說
    明。
三、原審審酌全辯論意旨及調查證據之結果，以：（一）按「公司組織之營利事業，
    其未分配盈餘累積數超過已收資本額二分之一以上者，應於次一營業年度內，利
    用未分配盈餘，辦理增資，增資後未分配盈餘保留數以不超過本次增資後已收資
    本額二分之一為限；其未依規定辦理增資者，稽徵機關應以其全部累積未分配之
    盈餘，按每股份之應分配數歸戶，並依實際歸戶年度稅率，課徵所得稅。前項所
    稱未分配盈餘，以經主管稽徵關核定之營利事業所得額，減除左列各項後之餘額
    為準：一、．．．八、損益計算項目，因超越規定之列支標準，未准列支，具有
    合法憑證及能提出正當理由者。」為所得稅第七十六條之一第一項及第二項第八
    款所明定。又行為時促進產業升級條例第十五條則規定：「公司得在不超過已收
    資本額之限度內，保留盈餘不予分配．．．但超過以上限度時，就其每一年度再
    保留之盈餘，於加徵百分之十營利事業所得稅後，不受所得稅法之限制。」而「
    又稽徵機關於核定公司之營利事業所得稅時，發現其未分配盈餘累積數已超過法
    定限額，應即行通知公司於文到十日內派員檢送所得稅法第七十六條之一第二項
    規定得減除項目之證明文件核對未分配盈餘累積數，並於文到一個月內選定就超
    過可保留額度加徵百分之十營利事業所得稅或於次一營業年度（及時歸戶案件）
    或查獲年度（未及時歸戶案件）之十二月三十一日以前辦理增資或分配。經核對
    其未分配盈餘累積數確已超過法定限額，並選定依所得稅法第七十六條之一規定
    辦理者，或逾期未選定加徵營利事業所得稅者，稽徵機關應以所得稅法第七十六
    條之一第一項所稱『次一營業年度』或未及時歸戶案件『查獲年度』之十二月三
    十一日股東名簿所載股東為對象，於翌年按每股東之應分配數予以歸戶，並將課
    稅所得資料通報財政部財稅資料中心及公司，由公司通知其股東將歸戶課稅所得
    併入歸戶年度所得申報納稅；如未將該分配數申報為所得，於核定其該年度所得
    稅時應併入計課。」亦經財政部七十七年十二月三十日台財稅字第七七○六六七
    五五○號函釋在案。財政部此函釋性質上係本於其職權所作成之行政規則，觀其
    內容係就上述所得稅第七十六條之一第一項及行為時促進產業升級條例第十五條
    規定之執行方法所為之準則性之規定，俾利其下級機關之稽徵執行，而其內容核
    與所得稅第七十六條之一第一項及行為時促進產業升級條例第十五條規定之規範
    目的相符，爰予援用。（二）本件上訴人為訴外人宏斌公司之股東，該公司累積
    未分配盈餘截至八十二年度止為八千一百五十二萬二千七百八十四元，已超過實
    收資本額二千五百八十萬元，其未依規定辦理增資，經被上訴人以八十五年二月
    十六日南區國稅嘉市資字第八五○○三五二八號函通知該公司於文到十日內檢送
    得減除項目之證明文件核對未分配盈餘累積數，並選定就保留額度加徵百分之十
    營利事業所得稅後，保留不分配，或於八十五年度內辦理增資或分配，該公司嗣
    於八十五年三月十八日函復被上訴人嘉義分局，表示超過法定保留限額部分，選
    擇依第七十六條之一（所得稅法）規定辦理增資。增資後再將超額部分自行分配
    ；嗣僅於八十五年六月二十五日分配盈餘一百萬元，合計累積未分配盈餘為八千
    零二十五萬一千七百九十九元，仍超過該公司已收資本額一倍以上，故被上訴人
    乃按上訴人所持該公司股份比例，計算其應分配數為一千三百三十七萬五千三百
    元（經被上訴人復查重核結果），併課上訴人八十六年度綜合所得稅等情，已經
    兩造分別陳明在卷，並有被上訴人八十五年二月十六日南區國稅嘉市資字第八五
    ○○三五二八號函及其送達回執、訴外人宏斌公司八十五年三月十八日之函、嘉
    義市稅捐稽徵處函復被上訴人宏斌公司無增資資料之八十九年六月十五日八九嘉
    市稅工字第八九七一八五二七號函、宏斌公司實收資本額仍為二千五百八十萬元
    之資產負債表影本及本件之復查決定書附卷可稽，堪以認定。訴外人宏斌公司至
    八十二年度止之累積未非分配盈餘既已超過實收資本額，且經被上訴人依前述財
    政部函釋規定通知後，訴外人宏斌公司既未選定加徵營利事業所得稅，且未辦理
    增資，故被上訴人依前述所得稅第七十六條之一第一項規定，將訴外人宏斌公司
    全部累積未分配之盈餘，按每股份之應分配數歸戶，核定上訴人之分配數為一千
    三百三十七萬五千三百元，並依實際歸戶年度稅率，課徵上訴人所得稅，自屬於
    法有據。（三）又個人所得稅之課徵，固以收付實現為一般原則，但所得稅法第
    七十六條之一既規定未分配盈餘應強制歸戶並課徵所得稅，故不因上訴人實際上
    是否收到該筆盈餘而有差異，亦即此條規定係屬一般原則之特別規定，而應優先
    適用，並不發生與收付實現原則抵觸之問題。另自所得稅法七十六條之一規定之
    文義即可明確知悉其課徵所得稅之納稅義務人係公司股東，並非公司，而該條之
    立法目的亦係為遏阻公司股東藉保留盈餘不分配以規避綜合所得稅，影響一般股
    東權益，故公司辦理增資或分配股利，即不發生強制歸戶之問題。再公司之扣繳
    僅為便利稅務機關追蹤稅源，非徵稅之必要程序，且扣繳義務人亦非納稅義務人
    ，故訴外人宏斌公司之是否扣繳，更與本件上訴人之受強制歸戶無涉；上訴人以
    其實際上並未取得盈餘分配且被上訴人應先向公司追繳為由，主張被上訴人對其
    課徵所得稅違法云云，並無可採，因而將復查決定及訴願決定均予維持，駁回上
    訴人之訴，核無違誤。
四、上訴人上訴意旨略以：（一）原審在判決理由（三）內所書「該條之立法目的亦
    係為遏阻公司股東藉保留盈餘不分配以規避綜合所得稅，影響一般股東權益，故
    公司辦理增資或分配股利，即不發生強制歸戶之問題．．．」云云，被上訴人既
    已發文通知訴外人宏斌公司對保留盈餘選定就保留額度加徵百分之十營利事業所
    得稅後保留不分配，或於八十五年度內辦理增資或分配；然而訴外人並沒有遵照
    執行，被上訴人身為國家稅務主管機關，所轄企業財會執行未按規定辦理，被上
    訴人理應負起責任，有義務追蹤核查訴外人之財務會計，勒令其分配保留盈餘，
    怎可犧牲全體股東的權益而直接歸戶，實際上並無分配盈餘給股東，如此公開的
    做假帳，難道被上訴人可以不負責任的說這是訴外人宏斌公司與上訴人股東之間
    的事，而不去追究訴外人應負的責任，就搬法條強制歸戶，這明顯跟當時立法條
    原意有背道而行了。（二）雖說所得稅法規定的文意其課徵所得稅之納稅義務人
    係公司股東而非公司，然而訴外人宏斌公司財務會計處理不按規定執行，身為國
    家稅務主管單位的被上訴人可以不負責任的說，訴外人不按規定執行就算了，拿
    股東開刀強制歸戶，犧牲無能抗辯的股東，追繳股東的所得稅？實有失公平原則
    。（三）然而訴外人宏斌公司現仍繼續經營，按稅法相關法條規定，如果該公司
    往後仍無視於所有法條存在我行我素，被上訴人是否有培養該公司繼續鑽法律漏
    洞之嫌，被上訴人曾于八十五年函告該公司選擇增資或保留額度，該公司置之不
    理否定公權力，然上訴人悉接獲通知補繳所得稅時，才知該公司否定所有稅法，
    致使上訴人權利名譽遭受重大損失，盼被上訴人確實發揮公權力依相關稅法懲罰
    不法利益集團及會計師，拯救小市民權益，請求撤銷原處分等語。
五、經查：(一)、個人所得稅之課徵，固以收付實現為一般原則，但行為時所得稅法第
    七十六條之一既規定未分配盈餘應強制歸戶並課徵所得稅，故不因上訴人實際上
    是否收到該筆盈餘而有差異，亦即此條規定係屬一般原則之特別規定，而應優先
    適用，並不發生與收付實現原則牴觸之問題。另自行為時所得稅法第七十六條之
    一規定之文義即可明確知悉其課徵所得稅之納稅義務人係公司股東，並非公司，
    而該條之立法目亦係遏阻公司股東藉保留盈餘不分配以規避綜合所得稅，影響一
    般股東權益，故公司辦理增資或分配股利，即不發生強制歸戶之問題。再公司之
    扣繳僅為便利稅務機關追繳稅源，非徵稅之必要程序，且扣繳義務人亦非納稅義
    務人，故訴外人宏斌公司之是否扣繳，更與本件上訴人之受強制歸戶無涉；上訴
    人以其實際上並未取得盈餘分配且被上訴人應先向公司追繳為由，主張被上訴人
    對其課徵所得稅違法云云，尚不足採。(二)原判決對上訴人在原審所指訴各點何以
    不採，已詳加論述，認事用法均妥適，上訴論旨仍執前詞，指摘原判決違誤，求
    予廢棄，經核為無理由，應予駁回。
據上論結，本件上訴為無理由，爰依行政訴訟法第二百五十五條第一項、第九十八條
第三項前段，判決如主文。
中    華    民    國    九十二      年      十        月    三十        日
                    最 高 行 政 法 院  第 二 庭
                                審 判 長 法  官      陳  石  獅
                                         法  官      吳  錦  龍
                                         法  官      吳  明  鴻
                                         法  官      高  啟  燦
                                         法  官      黃  合  文
右  正  本  證  明  與  原  本  無  異
                                         法院書記官  蘇  金  全
中    華    民    國    九十二      年      十一      月    二十五      日


司法院資訊處製作；財團法人民間司法改革基金會備份。
